臺灣臺北地方法院民事判決　　　　　　 94年度簡上字第431號
上　訴　人　丙○○
訴訟代理人　黃觀榮律師
被上訴　人　乙○○
訴訟代理人　趙培宏律師
　　　　　　薛雅之律師
被上訴人　　甲○○○
上列當事人間請求返還不當得利事件，上訴人對於民國94年6月
10日本院臺北簡易庭93年度北簡字第25296號第一審判決提起上
訴，本院於民國96年8月15日言詞辯論終結，判決如下：
    主      文
上訴駁回。
第二審訴訟費用由上訴人負擔。
    事實及理由
一、程序方面：
　　上訴人於本院審理時追加以民法第472條第1款、第2款終止
    借貸契約，被上訴人雖表示不同意該訴之追加，惟上訴人
    主張被上訴人無權占有土地之基礎事實均同一，與民事訴訟
    法第255條第1項第2款規定核無不合，應予准許。
二、上訴人起訴主張：上訴人於民國63年5月間向訴外人張家錕
    購得坐落於臺北市○○區○○段1小段454地號土地，因張家
    錕於出售該土地前之62年間，曾在該址集資興建水仙大廈集
    合住宅，門牌號碼為臺北市○○○路○段10號、12號、14號
    、16號，嗣因資力不足，而由訴外人穆傳鼎等人集資完成工
    程，上訴人應張家錕之要求出具土地使用同意書予穆傳鼎等
    93人，俾利繼續興建系爭大廈，並於建造完成後移轉部分土
    地持分予穆傳鼎等區分所有權人或其指定之第三人，惟上訴
    人尚餘土地623平方公尺中應有部分132／10000之所有權，
    每年繳納新臺幣（下同）6,000餘元之地價稅，而區分所有
    權人即被上訴人乙○○所有之16號5樓之5房屋，登記面積為
    22.45平方公尺，區分所有權人即被上訴人甲○○○所有之8
    樓之8房屋，登記面積為22.64平方公尺，均無土地持分，顯
    係各占上訴人保留之土地應有部分1／2，又被上訴人乙○○
    係自70年11月27日起取得房屋所有權，被上訴人甲○○○係
    自89年5月24日起取得房屋所有權，故渠等自取得房屋所有
    權之日起，顯係無法律上之原因而受有使用基地之利益，致
    上訴人受有相當租金之損害，依民法第179條、第184條及土
    地法第105條準用第98條第1項等規定，上訴人自得請求被上
    訴人分別返還其所受之利益，及自起訴狀繕本送達之翌日起
    ，按月賠償原告之損害。又同段454-1地號土地為系爭大廈
    前空地，其所有人非上訴人，故不論該地號是否列入基地一
    部分以及被上訴人是否擁有該地號持分，均不影響被上訴人
    占有454地號之事實，且上訴人出具之土地使用同意書，僅
    為申請建築執照使用，非同意起造人使用借貸之承諾，兩造
    係隱藏買賣土地持分合意而虛偽以土地使用借貸配合其以起
    造人名義申請建照，上訴人與被上訴人之被繼承人黃超雲、
    陳俊卿間土地使用借貸契約應屬無效，兩造間無借貸關係存
    在。又縱認兩造間仍存在使用借貸法律關係，依使用借貸契
    約之性質，其使用期間應至完成系爭大廈建築之目的終了時
    為止，如認斯時尚未終止，依民法第470條第2項規定，上訴
    人亦得隨時請求返還，爰以94年5月23日所提出之言詞辯論
    意旨狀之送達，視為上訴人終止使用借貸契約之意思表示。
    況原借用人黃超雲、陳俊卿既均死亡，則上訴人依民法第47
    2條第4款規定終止借貸契約亦屬有據，而上訴人原預期房屋
    所有人於取得產權後，可全部價購上訴人454地號土地，今
    被上訴人既不願價購或承租致損害上訴人之利益，非上訴人
    所可預知，故依民法第472條第1款規定，爰以94年9月5日準
    備書（一）狀之送達為終止借貸契約之意思表示。另被上訴
    人將系爭房屋出租予他人使用，上訴人亦得為終止借貸之意
    思表示等語。並聲明：原判決廢棄；被上訴人乙○○、甲○
    ○○應分別給付上訴人159,514元、139,472元，暨自93年10
    月1日起，每人按月給付上訴人2,689元，併各自起訴狀繕本
    送達翌日起至清償日止，按年息5%計算之利息。
三、被上訴人乙○○則以：被上訴人乙○○所有之房屋係繼承自
    先父黃超雲之遺產，被上訴人乙○○並同時繼承454-1地號
    土地之應有部分53／1000，上訴人前既已同意黃超雲所有之
    上開房屋使用上訴人所有之454地號土地，而454及454-1地
    號土地均為系爭建物之基地，且上訴人提供土地予93名區分
    所有權人興建系爭房屋，原即預期系爭房屋於存續期間有權
    使用該土地，直到房屋不堪使用為止，則被上訴人乙○○自
    亦有權使用，是上訴人主張被上訴人乙○○無法律上原因而
    占用上訴人所有土地，致其受有相當於租金之損害一節，即
    屬無據等語，資為抗辯。並聲明：上訴駁回。
四、被上訴人甲○○○則以：被上訴人甲○○○之先夫陳俊卿曾
    與穆傳鼎等93人共同出資完成系爭大廈之興建工程，上訴人
    並未出資興建，亦非建物之起造人，上訴人之岳父張家錕於
    62年間以其土地與他人合建房屋，並於建築完成後已受分配
    房屋數幢，理當依約將土地所有權移轉登記予各買受人，竟
    暗將土地所有權登記於上訴人名下，已有違誠信，況上訴人
    雖有454地號土地應有部分之所有權，但上訴人曾同意穆傳
    鼎等93人使用，則上訴人因繼承而賡續占有該土地，自得援
    用占有之連鎖法理，繼續合法占有該土地，而無不當得利可
    言，至上訴人前此所負擔之土地稅金，乃係土地所有權人依
    法負擔之公法上義務，被上訴人甲○○○並未因此獲利，自
    無不當得利可言。又被上訴人甲○○○先夫之購屋款業已按
    期繳付，穆傳鼎並將相關之土地所有權狀交付其收執，藉以
    表彰已將土地之占有及使用權移轉，嗣因獨缺穆傳鼎之印鑑
    章，始未能於時效完成前訴請移轉過戶，是被上訴人甲○○
    ○乃屬有權占有。而上訴人借地之目的，既在供系爭大廈使
    用，自應解為係供系爭大廈興建完成後繼續使用，且被上訴
    人雖因分割繼承系爭房屋而占用系爭土地，但並非系爭使用
    借貸法律關係之唯一繼承人，亦即非唯一之系爭454地號土
    地使用權人，上訴人終止使用借貸契約之意思表示，與民法
    第258條第1項、第2項規定不符，不生終止之效力。況上訴
    人所有土地持分僅占建築基地總面積之1245/100000，且其
    持分土地上係由總面積5724.1964平方公尺之建築物使用，
    然因系爭房屋占總樓地板面積之比例僅0.3955％，是因系爭
    房屋之使用，致上訴人受有權益之損失者，應僅基地總面積
    49.2793/100000而已，而城市土地價值迭有增、減，倘憑以
    計算相當於租金之不當得利，自應各依得利當年之申報地價
    逐年計算，上訴人依最近申報地價計算過往之不當得利，自
    非適法等語，資為抗辯。並聲明：上訴駁回。
五、兩造不爭執之事項：
    （一）臺北市○○區○○段1小段454地號土地為上訴人所有
          ，係繼受其岳父張家錕而取得。
    （二）被上訴人乙○○所有之臺北市○○○路○段49巷4弄16
          號5樓之5建物係繼承其父黃超雲而取得，被上訴人陳
          鄭純英所有臺北市○○○路○段49巷4弄16號8樓之8建
          物係繼承其夫陳俊卿而取得，均坐落於該454地號土
          地上。
    （三）上訴人曾出具土地使用權同意書予包含黃超雲、陳俊
          卿在內共93人申請建築水仙大廈之建造執照。
六、得心證之理由：
    上訴人主張被上訴人所有臺北市○○○路○段49巷4弄16號5
    樓之5及8樓之8建物坐落於上訴人所有臺北市○○區○○段
    1小段454地號土地上，應屬無權占有一節，雖據其提出土地
    及建物登記謄本（見原審卷第13頁至第158頁），惟已為被
    上訴人所否認，並以前揭情詞置辯，是本件本院應審究者為
    ：被上訴人所有上開房屋是否無權占有上訴人所有之系爭45
    4地號土地？以下分述之：
    （一）被上訴人抗辯上訴人所有之系爭454地號土地原係上
          訴人岳父張家錕所有，嗣後移轉為上訴人所有，張家
          錕於62年間欲與彭聖青共12人起造水仙大廈集合住宅
          ，惟張家錕、彭聖青等人先後以資金緊絀無力出資，
          另由穆傳鼎、被上訴人甲○○○之先夫陳俊卿、被上
          訴人乙○○之先父黃超雲等93人共同出資繼續完成該
          工程，並由上訴人再出具土地使用同意書予該93人，
          以該93人為起造人申請建造執照、使用執照，建造完
          成水仙大廈等情，業據其提出使用執照存根、使用執
          照申請書、使用執照、土地使用同意書為證（見原審
          卷第167頁、第168頁、第173頁至第175頁、第194頁
          至第201頁、本院卷一第19頁），復為上訴人所不爭
          執，堪信為真正。又上開93名起造人於出資建造水仙
          大廈時，已與標準建設事業股份有限公司簽訂委託代
          建水仙大廈房屋契約書及訂購土地委託書，委任標準
          建設事業股份有限公司向土地所有人購買系爭454地
          號土地之事實，有被上訴人甲○○○提出之契約書、
          訂購土地委託書附卷可參（見本院卷第60頁至第72頁
          ），復為上訴人所是認，而上訴人自承張家錕於水仙
          大廈建造完成後，有分配到房屋之情（見本院卷一第
          153頁），亦為被上訴人所不爭執，均堪認為真實可
          採。
    （二）綜觀兩造陳述之系爭水仙大廈房屋建造過程及上開土
          地使用同意書、使用執照、委託代建水仙大廈房屋契
          約書及訂購土地委託書內容可知，系爭水仙大廈係由
          上訴人提供土地，再由穆傳鼎等93人出資委由建商標
          準建設事業股份有限公司建屋，並約定穆傳鼎等93人
          各就分得房屋以自己名義為起造人，建造完成後上訴
          人之岳父張家錕並分得部分之房屋。是故，上訴人係
          基於其岳父張家錕與穆傳鼎等93人之委託代建契約，
          始出具土地使用同意書供穆傳鼎等93人申請建造執照
          建築水仙大廈，穆傳鼎等93人所有之房屋及張家錕分
          得之房屋可建造完成坐落於該454地號土地上，乃基
          於合法之委託代建契約關係及上訴人同意穆傳鼎等93
          人於上揭土地興建房屋之法律關係而來。而依該同意
          書及使用執照所附名單之記載，被上訴人乙○○之先
          父黃超雲，以及被上訴人甲○○○之先夫陳俊卿均列
          名其中，足徵上訴人已同意黃超雲、陳俊卿占有系爭
          454地號土地以興建系爭水仙大廈，從而，系爭水仙
          大廈於興建完成後，其區分所有權人黃超雲、陳俊卿
          使用上揭454地號土地即屬有法律上之原因。而被上
          訴人既係本於繼承之法律上原因而繼受取得房屋之所
          有權，則附隨於該房屋所有權之上開454地號土地使
          用權，自當隨之移轉予被告二人享有，是被上訴人所
          有房屋使用該454地號土地，即具有法律上之原因，
          於該委託代建契約及提供土地使用同意書之意思表示
          仍有效之情形下，上訴人自不得依據不當得利或其他
          法律關係對被上訴人有所主張。又上訴人出具土地使
          用同意書予穆傳鼎等93人，乃本於委託代建契約約定
          ，並非使用借貸之法律關係，上訴人一再以兩造間未
          成立使用借貸關係，或使用借貸關係已終止，而主張
          被上訴人所有之上開房屋係無權占有其所有土地云云
          ，顯非足採。再者，縱如上訴人主張兩造間有使用借
          貸關係，惟上訴人出具上揭使用權同意書之目的係同
          意訴外人陳俊卿及黃超雲興建系爭房屋，則在上開房
          屋仍存在之情形，仍難謂使用借貸目的不存在，而得
          以終止之，併此敘明。
七、綜上所述，被上訴人抗辯有權使用系爭454地號土地應屬可
    取，上訴人主張被上訴人應依民法第179條、第184條規定返
    還或賠償無權占有系爭454地號土地之不當利得及損害金，
    即被上訴人乙○○、甲○○○應分別給付上訴人159,514元
    、139,472元，暨自93年10月1日起，每人按月給付上訴人2,
    689元，併各自起訴狀繕本送達翌日起至清償日止，按年息5
    %計算之利息，洵屬無據，應予駁回。原審為上訴人敗訴之
    判決，並無不合，上訴意旨指摘原判決不當，求予廢棄改判
    ，為無理由，應予駁回。
八、本件事證已臻明確，兩造其餘之攻防方法與判決結果不生影
    響，無庸逐一論述，併此敘明。
九、據上論結，本件上訴為無理由，依民事訴訟法第436條之1第
    3項、第463條、第449條第1項、第78條，判決如主文。
中　　華　　民　　國　　96　　年　　8 　　月　　28　　日
                 民事第三庭    審判長法　官　吳光釗
                  　　　　　　　　　 法　官　詹駿鴻
                                     法  官  鄭佾瑩
以上正本係照原本作成
不得上訴
中　　華　　民　　國　　96　　年　　8 　　月　　28　　日
                                      書記官　呂欣穎
